【裁判字號】    95,訴,7025
【裁判日期】    951222
【裁判案由】    返還借款
【裁判全文】
臺灣臺北地方法院民事判決              95年度訴字第7025號
原      告  乙○○
訴訟代理人  甲○○
被      告  丙○
訴訟代理人  林孜俞律師
當事人間請求返還借款事件，經本院於中華民國95年12月5 日言
詞辯論終結，判決如下：
    主      文
被告應給付原告新台幣壹佰壹拾萬元及自民國九十五年七月十九
日起至清償日止，按年息百分之五計算之利息。
訴訟費用由被告負擔。
    事實及理由
一、原告主張：被告前於民國85年10月28日向其借款新台幣（下
    同）1,100,000 元，詎借款已屆清償期，被告仍未依約還款
    ，為此本於兩造間85年10月28日所為消費借貸契約之法律關
    係，起訴請求被告返還借款等語。並聲明：被告應給付原告
    1,100,000 元，及自起訴狀繕本送達翌日起至清償日止，按
    年息5 ﹪計算之利息。
二、被告則抗辯：
  (一)兩造間消費借貸契約係通謀而為虛偽意思表示，應屬無效：
  1.被告在85年間為大學三年級學生，原告曾向被告之父訴外人
    章斌購買坐落台北市○○區○○段一小段419 、420 地號土
    地及三樓B 戶之房屋，而存有買賣契約關係，嗣原告與章斌
    於85年10月28日合意解除該買賣契約，同時並簽訂一份同意
    書，約定互為拋棄雙方各得主張之一切權利；當時原告另曾
    對章斌就該買賣契約所生糾紛提出刑事詐欺告訴，章斌為求
    原告諒解而獲得有利之刑事判決，乃同意原告之要求簽訂借
    貸契約，實際上其二人之間並無借貸關係存在，原告並要求
    必須由章斌之子即被告簽訂該份消費借貸契約。
  2.被告之父章斌以親情央求被告務必與原告簽訂借貸契約，哀
    求被告以此換得其刑事得以免責之機會，被告當時年僅20歲
    ，缺乏社會經驗、不諳法律常識，僅覺道德倫理上應幫父親
    度過難關，始在章斌之要求下，明知被告並無向原告借款、
    章斌亦無向原告借貸等情形，仍與原告簽立消費借貸契約，
    實則，被告始終並未受領任何借款金錢。
  3.兩造乃係基於通謀而為虛偽意思表示簽訂消費借貸契約，此
    自原告近十年後始向被告求償一節即可推知，故所為意思表
    示無效。
  (二)消費借貸契約並非由被告代償章斌對原告所負價金債務之意
    ，並無承擔章斌所負債務之情形，倘如原告所述為債務承擔
    ，何以不直接簽訂債務承擔契約或代償契約，反係簽訂消費
    借貸契約。
  (三)並聲明：原告之訴駁回。
三、原告主張兩造曾於85年10月28日簽訂消費借貸契約，由被告
    同意以借款方式代為償還章斌對原告所負買賣價金返還義務
    等情。但為被告所否認，並以前開情詞置辯。是以，兩造爭
    執之重點在於：兩造所簽訂之消費借貸契約有無民法第八十
    七條第一項通謀而為虛偽意思表示情形？消費借貸契約是否
    因此而無效？
四、現就兩造爭執之重點，析述如下：
  (一)原告就被告此部分之抗辯，陳述略以：被告之父章斌曾出賣
    房地予原告，涉及詐欺罪嫌經檢察官提起公訴，章斌為求原
    告諒解且冀得獲有利之判決，乃要求以借貸方式償還原告所
    交付之購屋買賣價金，但因原告質疑章斌還款誠意，章斌遂
    提議以由被告向原告借款之方式，由被告代為償還前開購屋
    款，兩造、章斌乃於85年10月28日至見證律師林建軍律師事
    務所簽立借據，原告當時尚有詢問被告是否已成年、是否願
    意以借款代其父償還購屋款等節，均獲得被告肯定答覆，原
    告方同意在林見軍律師見證下簽立借據，與章斌成立和解，
    原告並無不受消費借貸契約意思拘束之情；況原告曾於86年
    3 月28日、86年6 月7 日寄發請求還款之存證信函至被告所
    就讀之臺灣大學財務金融系，被告亦曾以存證信函回覆原告
    表示同意還款，故並無通謀而為虛偽意思表示之情事；再者
    ，被告係有與原告簽訂消費借貸契約而承擔章斌對原告所負
    1,100,000 元債務之真意，依民法第三百條規定，該債務自
    當移轉予被告等語。
  (二)依民法第八十七條第一項前段規定：「表意人與相對人通謀
    而為虛偽意思表示者，其意思表示無效。」，本項所謂通謀
    虛偽意思表示，係指表意人與相對人相互明知為非真意之表
    示而言，故表意人之相對人不僅須知表意人非真意，並須就
    表意人非真意之表示相與為非真意之合意，始為相當。此項
    規定要件之該當，必須表意人與相對人均明知其互為表現於
    外部之意思表示係屬虛構，而有不受該意思表示拘束之意，
    始足當之。又主張通謀而為虛偽意思表示之當事人，應就此
    有利於己之事實負舉證責任（民事訴訟法第二百七十七條前
    段規定參照）。
  (三)經查，原告確實曾向被告之父章斌購買坐落台北市○○區○
    ○段一小段419 、420 地號土地及三樓B 戶之房屋，而存有
    買賣契約關係，嗣原告與章斌於85年10月28日合意解除該買
    賣契約，同時並簽訂一份同意書，約定互為拋棄雙方各得主
    張之一切權利，上情有被告所提房屋土地買賣合約書、同意
    書附卷足憑（見本院卷第25至35頁）。且依前開房屋土地買
    賣合約書附件一付款明細表左方文字記載，可知，原告有與
    章斌合意解除買賣契約，解除買賣契約當時原告已繳納價金
    1,050,000 元（見本院卷第34頁）無誤；此節更核與原告、
    章斌在臺灣士林地方法院85年度易字第2102號章斌所涉詐欺
    刑事案件85年10月14日審理時所述：買賣契約因無法交屋而
    解除契約，契約書後方之註記為章斌所記載、原告蓋章等語
    相符（見本院依職權調閱之該刑事案件卷第92頁）。足徵，
    原告在本院95年12月5 日言詞辯論期日陳稱：其已依與章斌
    間買賣契約，繳納買賣價金1,050,000 元乙節，為可採信。
  (四)次查，原告與章斌在95年10月28日簽訂同意書，合意解除前
    揭買賣契約當日，同時由被告與原告簽訂消費借貸契約，兩
    造間則在該借貸契約第一條約定由原告貸與被告1,100,000
    元，並載明被告已於簽約當日收受該款項無誤，另第二條則
    約定被告應自86年3 月起按月於每月5 日前返還30,000元至
    清償完畢為止，此有原告所提85年10月28日借貸契約書在卷
    可稽（見本院卷第5 至6 頁）。
  (五)雖被告以其與原告簽約當時缺乏社會經驗、不諳法律常識，
    僅覺道德倫理上應幫父親度過難關，始在章斌之要求下，明
    知被告並無向原告借款、章斌亦無向原告借貸等情形，仍與
    原告簽立消費借貸契約等語而為抗辯。但查，兩造對於被告
    書立借貸契約當時已年滿20歲，且被告為臺灣大學財務金融
    系學生乙節，俱不爭執，復有被告戶籍謄本足參（見本院卷
    第24頁）。準此，以被告當時年齡、智識及教育程度，應可
    判斷借貸契約上如(四)所載詞句之意義，被告對於其在借貸契
    約書上簽名，用意在與原告成立消費借貸契約乙節，當有所
    認識。
  (六)況證人林見軍律師，即兩造間借貸契約之見證律師，業在本
    院95年12月5 日言詞辯論期日具結證稱：「借貸契約書確實
    是我見證的沒錯，當初是章斌賣房屋給原告，但章斌無法履
    約，所以很多買受人都有向章斌提出刑事告訴或自訴，當初
    在刑事案件中法院也曾經勸諭當事人能夠和解，所以後來章
    斌就請他的兒子即在座的被告來簽這份契約，當初為了能夠
    解決章斌對原告所負價金返還或損害賠償的債務，曾經想過
    以由他人保證或債務承擔的方式處理，後來為了使承擔債務
    的人與原告雙方間能夠直接發生債權債務關係，才會簽立這
    樣的借貸契約，其實借貸契約的雙方並沒有金錢交付的行為
    。」等語（見本院卷第83頁背面）；加以，章斌更在前開臺
    灣士林地方法院85年度易字第2102號詐欺刑事案件86年10月
    22日審理期日提出兩造間借貸契約書，表示：「我已與乙○
    ○（即原告）達成和解，以我兒子丙○的名義為之」等詞（
    見該刑事案件卷第145 至146 頁），而與被告在本院95年12
    月5 日言詞辯論期日所自陳之：「我當初是在學學生，我只
    記得家裡常有討債的人來家中討債，當初我父親章斌告訴我
    只要我簽名，他的債務就可以處理，所以我在律師事務所停
    留不到五分鐘，我只知道這是一件刑事訴訟，沒有人告訴我
    這是借貸或債務的履行的契約。」等語相符（見本院卷第84
    頁背面）。足見，被告對於其父對原告負有價金返還債務一
    事已然知悉，其更同意與原告簽訂借貸契約，而承諾對原告
    負有返還借款之義務，如(五)所為之說明，被告不得以其不諳
    法律而推諉其不知借貸契約上第一、二條約定之用意；因之
    ，兩造確均有受該借貸契約拘束之意，堪可認定。
  (七)按債之主體、給付內容有變更者，為債之更改，亦即，使舊
    債關係消滅而成立新債關係。以契約為債之變更時，究為不
    失同一性之內容變更，抑為更改，應依當事人之意思及變更
    之經濟的意義定之，倘於債之內容之給付發生重要部分之變
    更，依一般交易觀念已失債之同一性者，為債之要素有變更
    ，即應認為債之更改（最高法院86年度台上字第2753號判決
    參照）。至於債務承擔則係指不變更債務之同一性，而由第
    三人承受該債務或加入債之關係而成為債務人之情形，與債
    之更改有別。又參諸民法第三百十一條規定，清償既得由第
    三人為之，是第三人與債權人亦得訂立新契約，由第三人、
    債權人等雙方當事人間互相同意以新債務替代舊債務，變更
    原債之要素，而成立債之更改之新契約。查：
  1.章斌在與原告合意解除買賣契約後，本應將原告所交付之買
    賣價金返還原告，此業經原告、章斌在買賣契約附件一記載
    甚詳（見本院卷第35頁），已於前述及。
  2.又章斌在取得被告同意下，由被告與原告簽訂借貸契約，約
    定由被告向原告借貸1,100,000 元，分期償還借款，而章斌
    對原告所負價金債務則變更為被告對原告所負借款返還債務
    ，此如(六)之說明，可得而知。
  3.據此，原來章斌與原告間買賣契約解除後債之關係，除當事
    人由章斌更改為被告外，債務內容亦由價金返還債務更易為
    借款返還債務，債之主體、給付內容均因之更改，其性質與
    上開說明之債之更改性質相當，足堪認定。被告對於其與原
    告簽訂借貸契約當時，兩造均明知其互為表現於外部之消費
    借貸意思表示係屬虛構，而有不受該意思表示拘束之意等事
    實，並未提出相關證據舉證以實其說，所辯自不足採。
  4.至於兩造簽訂借貸契約時，原告固並未現實交付借款金錢，
    然按金錢或其他代替物之交付，雖為消費借貸之成立要件，
    但先因消費借貸以外之原因而負金錢或其他代替物之債務，
    嗣後由當事人約定以其物為消費借貸之標的，自亦可成立消
    費借貸者，學理上稱此為準消費借貸。承上３所載，自仍無
    礙於兩造間消費借貸契約之成立生效。
  5.按當事人間因訂立契約而成立法律關係所衍生之紛爭應如何
    適用法律，為法院之職權，法院可在當事人所主張之事實範
    圍內，認定事實、適用法律，該法律之適用不受當事人主張
    之拘束（最高法院92年度台上字第2374號判決參照）。原告
    雖主張被告簽訂消費借貸契約為債務承擔之意，但此為法律
    適用之範疇，本院尚不受其主張之拘束，附此敘明。
  (八)綜此所述，被告所提通謀而為虛偽意思表示之抗辯，洵無足
    取，兩造確有於85年10月28日成立消費借貸契約關係，適堪
    認定。
五、依民法第四百七十八條前段規定：「借用人應於約定期限內
    ，返還與借用物種類、品質、數量相同之物」，兩造在借貸
    契約第二條約定被告自86年3 月起按月償還借款，第三條則
    約定一期未按時返還者，其餘未屆清償期之債務皆視同到期
    ，有借貸契約在卷足查。據此，原告請求被告返還借款及自
    起訴狀繕本送達翌日（見本院95年8 月4 日言詞辯論筆錄所
    載原告聲明，卷第14頁）起算之法定遲延利息，自屬有據。
    又本院向「台北市○○○路○段151 巷19弄3 號16樓」址對
    被告送達起訴狀繕本，遭以「應送達處所查無此人為由」退
    回，有送達證書在卷足佐（見本院卷第10頁）；惟被告既於
    95年7 月18日向本院聲請閱卷（見本院卷第11至12頁），是
    可推知被告閱卷後得以收悉起訴狀請求內容，爰以被告閱卷
    翌日即95年7 月19日為法定遲延利息起算日。從而，原告本
    於兩造間85年10月28日所為消費借貸契約之法律關係，請求
    被告返還借款1,100,000 元，及自95年7 月19日起至清償日
    止，按年息5 ﹪計算之利息，為有理由。
六、本件為判決之基礎已臻明確，兩造其餘之陳述及所提其他證
    據，經本院斟酌後，認為均於判決之結果無影響，亦與本案
    之爭點無涉，自無庸逐一論述，併此敘明。
七、結論：原告之訴為有理由，並依民事訴訟法第七十八條，判
    決如主文。
中    華    民    國    95    年    12    月    22    日
                  民事第三庭  法  官  賴錦華
以上正本係照原本作成
如對本判決上訴，須於判決送達後廿日內向本院提出上訴狀
中    華    民    國    95    年    12    月    22    日
                              書記官  林桂玉


司法院資訊處製作；財團法人民間司法改革基金會備份。
